臺灣高等法院高雄分院民事裁定　　　　　94年度家抗字第14號
抗　告　人　財政部國有財產局臺灣南區辦事處
法定代理人　乙○○
相　對　人　新豐資產管理股份有限公司
法定代理人　丙○○
代　理　人　戊○○
上列抗告人因相對人聲請選任被繼承人王淑華之遺產管理人事件
，對於民國93年12月24日臺灣屏東地方法院93年度財管字第12號
所為裁定提起抗告，本院裁定如下：
    主    文
原裁定廢棄，發回台灣屏東地方法院。
    理    由
一、抗告意旨略以：本件被繼承人王淑華死亡所留之遺債可能大
    於遺產，日後恐無剩餘遺產歸屬國庫，且抗告人依國有財產
    法規定綜理國產事務，執行事務預算為全國人民納稅所得，
    倘無遺產可歸國庫，即應避免選任抗告人為遺產管理人，以
    免國庫利益受損，並浪費國家資源。又拋棄繼承人對被繼承
    人生前之債權債務、印鑑、重要證件、產權文件等應較清楚
    或仍在保管中，故宜以拋棄繼承人中與被繼承人較親近且有
    處理事務能力之成年人間選任之，原裁定選任抗告人為被繼
    承人王淑華之遺產管理人，尚有未當，爰請求廢棄原裁定等
    語。
二、按繼承開始時，繼承人之有無不明者，由親屬會議於1 個月
    內選定遺產管理人，並將繼承開始及選定遺產管理人之事由
    ，向法院報明；無親屬會議或親屬會議未於前條所定期限內
    選定遺產管理人者，利害關係人或檢察官，得聲請法院選任
    遺產管理人，並由法院依前項規定為公示催告；又先順序繼
    承人均拋棄其繼承權時，由次順序之繼承人繼承。其次順序
    繼承人有無不明或第四順序之繼承人均拋棄其繼承權者，準
    用關於無人承認繼承之規定，民法第1177條、第1178條第2
    項、第1176條第6 項分別定有明文。查相對人主張其對被繼
    承人王淑華有新台幣（下同）387 萬1,994 元及其利息債權
    ，被繼承人已於民國88年3 月14日死亡，遺有坐落屏東縣萬
    丹鄉○○段338 之15地號土地及91建號房屋之財產，因其所
    有法定順位繼承人均已向原審為拋棄繼承之意思表示，又被
    繼承人之親屬會議未於繼承開始後1 個月內選定遺產管理人
    等情，業經相對人提出讓渡書、原審高少家慧字第30007256
    號函等件為證（原審卷第9 、10、13頁），自堪信為真實。
    而相對人既為被繼承人之債權人，核屬民法第1178條第2 項
    之利害關係人無訛，其向法院聲請選任遺產管理人，自屬有
    據。
三、惟按法律並未規定抗告人為無人承認之繼承之唯一遺產管理
    人，亦無規定法定繼承人拋棄繼承後即不得為遺產管理人，
    是以選任遺產管理人，法院有裁量權，應依職權選任適當之
    人為遺產管理人，如經選任確定，即有擔任遺產管理人之義
    務。而選任遺產管理人須考慮其適切性，亦即除管理遺產須
    為公平之外，應以對遺產遺債情況瞭解較深者為優先選任。
    又民法第1185條固有規定，無繼承人承認繼承時，其遺產於
    清償債權，並交付遺贈物後，如有賸餘，歸屬國庫，然無論
    有無賸餘，抗告人並不因此而當然為無人承認之繼承之遺產
    管理人，故並無遺產如有賸餘即由抗告人擔任遺產管理人，
    遺產無賸餘，即不得由抗告人擔任遺產管理人之問題。抗告
    人為公產管理機關，綜理國有財產業務，國有財產係全體國
    民所有，抗告人自應維護全體國民財產之權益，惟抗告人於
    辦理被繼承人遺產管理事務期間，須由國庫墊付各項費用，
    形同以國民全體之財產填補該費用，是若非確無適當之人為
    遺產管理人，遽然由抗告人擔任遺產管理人，則不僅國庫將
    遭受損害，亦有違社會公平正義原則，何況被繼承人子女對
    被繼承人財產狀況亦較清楚，且繼承人既已拋棄繼承，要不
    致有利害偏頗之虞，因此，在繼承人拋棄繼承，致繼承人有
    無不明，選任遺產管理人時，茍無其他不適任因素，宜就與
    被繼承人關係親近，且有處理事理能力之成年人間選任之，
    始符公平，不宜一概選任國有財產局為遺產管理人。本件被
    繼承人王淑華之繼承人蔡倩昀、丁○○、甲○○均已拋棄繼
    承，已如前述，相對人主張被繼承人王淑華於88年3 月14日
    死亡，遺有坐落屏東縣萬丹鄉○○段33 8之15地號土地及91
    建號房屋之財產，無人繼承，惟揆諸上揭說明，非不得就上
    述諸人中，選任較適當之人擔任遺產管理人。原審就上開拋
    棄繼承人中，未調查渠等學經歷及處理該事務之能力與經驗
    為何，以斟酌擔任遺產管理人之適切性，又未審酌被繼承人
    之遺產是否足以支付遺產管理費用，復未慮及拋棄繼承人若
    屬被繼承人之後代，則就兼關公私法益事項，仍有其應盡之
    義務存在，即擔任管理人與繼承係屬不相排斥之事務，原審
    均未查明，而選任抗告人為遺產管理人，自有未洽。抗告人
    指摘原裁定不當，求予廢棄，為有理由。惟查，本件被繼承
    人之最後住所地在屏東縣，而其繼承人亦均住在屏東縣，有
    戶籍謄本可稽（原審卷第14頁）。本院經通知王淑華繼承人
    均未到庭，相對人對於王淑華繼承人之學、經歷皆不清楚，
    本院尚無從憑卷內資料選任遺產管理人，爰發回原法院就近
    查明，另為適當之處理。
四、據上論結，本件抗告為有理由，依非訟事件法第28條，民事
    訴訟法第492 條，裁定如主文。
中　　華　　民　　國　　94　　年　　5 　　月　　31  　日
                               家事法庭
                                   審判長法官　　蔡明宛
                                   法      官    黃科瑜
                                   法      官    曾錦昌
以上正本證明與原本無異。
如不服本裁定應於送達後10日內向本院提出再抗告狀，並繳納再
抗告費新臺幣45元。再為抗告非以其違背法令為理由，不得再為
抗告。
中　　華　　民　　國　　94　　年　　5 　　月　　31　　日
　　　　　　　　　　　　　　　　　　書　記　官　　王婉蓉
